臺灣高等法院花蓮分院民事判決　九十三年度上易字第五八號
　　　上　訴　人　花蓮縣政府
　　　法定代理人　乙○○
　　　　　　　　　送達代收人　.
　　　訴訟代理人　陳清華律師
　　　被　上訴人　甲○○
　　　訴訟代理人　林武順律師
右當事人間請求債務人異議之訴事件，上訴人對於中華民國九十三年十月一日臺灣花
蓮地方法院九十三年度訴字第一二二號第一審判決提起上訴，本院於九十四年一月二
十日言詞辯論終結，判決如左：
        主      文
上訴駁回。
第二審訴訟費用由上訴人負擔。
        事實及理由
一、本件上訴人在原審起訴主張：
（一）上訴人於民國（下同）九十一年十月一日，向被上訴人承租門牌號碼花蓮市○
      ○○街六三號十六、十七樓房屋（下稱系爭房屋），作為上訴人已故張前縣長
      福興任內機關首長宿舍之用，被上訴人對系爭房屋係作為張故縣長任內機關首
      長宿舍之目的，亦知之甚詳；故雙方特別約定以張故縣長之任期為租賃期間，
      亦即租賃期間自九十一年十月一日起至九十四年十二月三十一日張故縣長任期
      屆滿為止。並約定租金為每月新台幣（下同）二萬七千五百元，租賃契約並經
      公證載明應逕受強制執行條款。嗣因張故縣長上任未久，即因積勞成疾，不幸
      於九十二年五月十八日病逝於任內，上揭租賃房屋既作為張故縣長任內機關首
      長宿舍之原因已不復存在，倘若繼續承租系爭房屋，每月支付二萬七千五百元
      租金，長達二年三個月之久，無異浪費公帑，亦於法未洽。上訴人乃於九十二
      年六月二十五日，根據租賃契約第七條第一項規定，於二個月前致函被上訴人
      表明租賃契約自九十二年九月一日提前終止；被上訴人則於九十二年七月三日
      函覆表明不同意上訴人提前終止租約，並依據前揭公證書聲請強制執行，請求
      上訴人給付租金，現經原審法院九十三年度執字第三九七三號事件執行中。
 (二）本件租賃契約第七條雖載明提前終止契約「應得他方同意」，然由本件租賃契
      約期限係配合張故縣長之任期訂定等情以觀，所謂提前終止契約應得他方同意
      ，應指張故縣長任內提前終止契約而言，並不包括訂約當時未可預料之往生之
      提前終止契約之情形，故應不受該條「應得他方同意」之拘束。縱令須受該條
      之拘束，然張故縣長既已往生，上訴人自可類推民法第四百五十二條規定，依
      法提前終止租賃契約。又縱上訴人不得類推適用民法第四百五十二條規定提前
      終止租約，惟上訴人已遵循租賃契約約定於二個月前通知被上訴人提前終止契
      約，並已賠償被上訴人一個月租金損失及清償管理費用等，共計六萬四千六百
      二十元；被上訴人拒不同意提前終止租約，顯強人所難，不無權利濫用之嫌，
      實有違誠信。
（三）退萬步而言，即令被上訴人非濫用權利，然張故縣長病逝於任內，非上訴人承
      租系爭房屋之初所得預料；且依據事務管理規則規定，機關公用宿舍按其編制
      及性質，可區分為「首長宿舍」、「單身宿舍」、「職務宿舍」三種，故上訴
      人不得將作為首長宿舍之系爭房屋挪作他用，否則即與體制有違。目前現任縣
      長居住其位於花蓮縣壽豐鄉之自宅內，並未另外斥資建置機關首長宿舍，上訴
      人就系爭房屋既無法挪為他用，卻仍須按月給付二萬七千五百元之租金，迄至
      九十四年十二月三十一日止，顯然有失公平。而民法第二百二十七條之二情事
      變更原則中「變更其他原有效力」，包括終止契約消滅原有法律關係在內，故
      援引該條終止租賃，並請求確認兩造租賃關係自九十二年九月一日起不存在。
      另依租賃契約書第四條規定，上訴人無須回復原狀，自無被上訴人所述未回復
      原狀前，不得任意終止租約之問題。
（四）綜上所陳，兩造租賃契約已提前終止，被上訴人竟依據前揭公證書聲請強制執
      行，請求上訴人給付租金，經原審法院九十三年度執字第三九七三號事件執行
      中。且因被上訴人據為執行名義之公證書，未與確定判決同一效力，又於被上
      訴人執行名義成立之前，租賃關係業已終止，被上訴人已無租金請求權，而有
      消滅或妨礙被告請求之事由發生。爰依強制執行法第十四條第二項規定，提起
      債務人異議之訴，並聲明：１、確認兩造間就租賃標的為花蓮市○○○街六十
      三號十六、十七樓房屋，原租賃期間自九十一年十月一日起至九十四年十二月
      三十一日止，租金每月二萬七千五百元之租賃關係，自九十二年九月一日起不
      存在。２、臺灣花蓮地方法院九十三年度執字第三九七三號給付租金強制執行
      事件所為執行程序應予撤銷。經原判決駁回其訴後提起上訴，在本院聲明：１
      、原判決廢棄。２、確認兩造間就租賃標的為花蓮市○○○街六十三號十六、
      十七樓房屋，原租賃期間自九十一年十月一日起至九十四年十二月三十一日止
      ，租金每月二萬七千五百元之租賃關係，自九十二年九月一日起不存在。３、
      臺灣花蓮地方法院九十三年度執字第三九七三號給付租金強制執行事件所為執
      行程序應予撤銷。
二、被上訴人則以：
（一）上訴人向被上訴人承租系爭房屋，惟自九十二年九月一日起即拒不續繳租金，
      迄九十三年六月一日止，共計積欠租金達二十七萬五千元。屢經催討，上訴人
      一再以各項事由拒不給付；被上訴人依強制執行法之規定，聲請強制執行，洵
      屬合法行使權利，不容上訴人主張租賃關係不存在及請求撤銷強制執行程序。
（二）上訴人雖主張系爭租賃關係已提前終止而不存在，然此一主張顯然曲解事實，
      更不符合法律之規定及契約之約定。緣被上訴人本無意將系爭房屋出租予上訴
      人，經上訴人方面一再透過各種關係請託，被上訴人始勉為同意。蓋上訴人承
      租系爭房屋必需大加改造，不易回復原狀，且減損房屋價值，若僅短期租賃，
      被上訴人必定蒙受重大損害；嗣經上訴人方面承諾願意長期承租，被上訴人迫
      於各種壓力，又房屋租賃契約書已明載租賃期間，被上訴人始同意將系爭房屋
      出租予上訴人。而被上訴人乃將系爭房屋出租予上訴人，並非出租予張福興個
      人；張福興雖已逝世，然上訴人仍存續，上訴人自不能徒以張福興死亡而主張
      終止租約。上訴人以張福興死亡為由，主張依民法第四百五十二條規定終止租
      約，顯然引喻失義。又被上訴人固知系爭房屋是作為張故縣長之首長宿舍，此
      僅為訂立契約之動機，並非契約之內容。更何況上訴人將系爭房屋之隔間拆除
      ，依法應有回復原狀之義務，於尚未回復之前，不得任意終止租約。
（三）又系爭房屋租賃契約書第七條第一項約定：「租期內，甲方（指本件被上訴人
      ）或乙方（指本件上訴人）欲提前終止租約時，應得對方同意，並均應於貳個
      月前通知對方，並賠償相當於壹個月租金」。查本件系爭房屋租賃契約既然定
      有期限，自應於期限屆滿時消滅，不容上訴人片面提前終止租約，應屬無庸置
      疑；上訴人以其原縣長張福興死亡作為解約事由，殊屬無據。縱上訴人不願提
      供該房屋供張福興遺屬居住使用，仍可供作其他用途，並無上訴人所稱「乏人
      問津」之情事。上訴人殊不得無視於法律明文規定及契約明確之記載，完全未
      考慮被上訴人之立場，悍然強行欲終止租約；更不容上訴人本身違反誠信，竟
      然誣指被上訴人有違誠信。
（四）另上訴人原縣長張福興之死亡，並非民法第二百二十七條之二所稱之情事變更
      ；亦難謂非當時所得預料，而依其原有效果，更無顯失公平之情事可言，自不
      容上訴人據此主張租賃關係不存在。按情事變更原則，係指法律行為成立當時
　　　為其行為之環境或基礎之情況有所變動而言，例如物價、幣值之漲貶等事；該
　　　原則之訂定，乃係基於衡平之理念，對於當事人於法律行為當時不可預見之情
　　　事，或其他為法律事實之基礎或環境，發生劇變所設之救濟制度。查本件上訴
      人之原法定代理人即原任縣長張福興雖於任內不幸死亡，然無上述情事可言，
      顯無情事變更原則之適用。況首長宿舍可挪作他用，亦可作為代理縣長或現任
      縣長之官邸，上訴人所提之事務規則為上訴人之內規，不能拘束被上訴人。又
      按「修正前民事訴訟法第三百九十七條及現行民法第二百二十七條之二規定情
      事變更法則之適用前提之一，為債之關係未因清償或其他行為而歸於消滅」、
      「民事訴訟法第三百九十七條情事變更原則之規定，係指法院得依職權公平裁
      量，就原有效果為增減或變更之判決，亦即該條規定僅限於對「原有效果」（
      即原給付內容）為增減或變更，尚無許當事人請求「原有效果之增減變更」以
      外之其他權利，因此法院所為增減或變更原有效果之判決時，其依職權裁量應
      在當事人訴之聲明增減之範圍內為之」；最高法院九十二年台上字第二一七一
      號、九十年台上字第一０二四號判決，分別著有明文。本件租賃契約並無情事
      變更法則之適用，已如前述；縱使有所謂變更法則之適用，揆之前揭判決意旨
      ，亦不容上訴人據以終止租賃契約。是上訴人以情事變更為由主張租賃關係不
      存在，顯屬無據。
（五）綜上所述，上訴人主張租賃契約已提前終止而不存在，顯然違反事實，更與法
      律之規定及契約之約定不符。從而，上訴人請求確認租賃關係不存在及撤銷強
      制執行程序，即屬無據；並聲明：上訴駁回。
三、本件被上訴人就上訴人所主張（一）部分之事實，均不爭執，並有公證書、房屋
    租賃契約書、存證信函、花蓮縣政府函、被告函文等件在卷可稽，復經本院調閱
    臺灣花蓮地方法院九十三年度執字第三九七三號強制執行事件卷宗核閱無誤，應
    認屬實。是本件兩造僅係就系爭租賃關係有無提前終止一節，有所爭執，茲分述
    如下：
（一）上訴人雖主張於九十二年六月二十五日，根據租賃契約第七條第一項規定，於
      二個月前致函被上訴人表明租賃契約自九十二年九月一日提前終止。惟本件租
      賃契約第七條載明租期內提前終止契約「應得他方同意」，上訴人既自承人被
      上訴人已表明不同意上訴人提前終止租約，則上訴人此提前終止租賃契約之意
      思表示，即無從產生終止契約之效力。另上訴人又主張本件租賃契約期限係配
      合張故縣長之任期訂定等情以觀，所謂提前終止契約應得他方同意，應指張故
      縣長任內提前終止契約而言，並不包括訂約當時未可預料之往生之提前終止契
      約之情形，故應不受該條「應得他方同意」之拘束云云。然系爭房屋租賃契約
      書第七條已明載：「租賃關係消滅：一、租期內，甲方或乙方欲提前終止租約
      時，應得對方同意，並均應於二個月前通知對方，並賠償相當於一個月租金。
      但甲方應返還乙方未居住期間所預付租金。．．」等文字；再參以系爭租約定
      有期限，且契約當事人為上訴人並非張故縣長，自難為此解釋。是上訴人此部
      分主張，並無足取。另兩造租賃契約第七條就租期內提前終止契約，已約定如
      上，自難強求對造必須同意提前終止契約，否則即無此約定之必要。從而，上
      訴人謂「被上訴人拒不同意提前終止租約，顯強人所難，不無權利濫用之嫌，
      並違誠信」云云，顯無所據。
（二）上訴人雖又主張：系爭房屋係承租作為前縣長張福興之首長宿舍，且由租約期
      限與張故縣長任期相同，顯見係量身定作，今張縣長已過世，上訴人可類推適
      用民法第四百五十二條之規定，終止契約云云。按「承租人死亡者，租賃契約
      雖定有期限，其繼承人仍得終止契約。但應依第四百五十條第三項之規定，先
      期通知」；民法第四百五十二條固定有明文。然所謂類推適用，乃指比附援引
      ，即將法律於某案例類型Ａ所明定之法律效果，移轉適用於法律所未設規定之
      案例類型Ｂ之上；換言之，此乃因法律漏洞，亦即法律就某項法律問題本應積
      極設其規定，但漏未設規定，故基於其類似性，將Ａ案例類型之法律效果適用
      於Ｂ案例類型。而上訴人之前縣長張福興雖已過世，然上訴人之法人人格仍存
      續，且一般法人之法定代理人過世，就該法人所為之租約或其他法律行為，原
      則上均不受影響，故法律就此部分未為規定，並非法律漏洞。故尚難僅以本件
      租賃物係上訴人承租作為張故縣長之官邸，而比附援引民法第四百五十二條之
      規定；上訴人此部分主張，亦無理由。
（三）再上訴人主張請求依據民法第二百二十七條之二情事變更原則，確認兩造租賃
      關係自九十二年九月一日起不存在部分。按民法第二百二十七條之二所定「情
      事變更原則」，於適用上除應審究其成立之客觀上要件，亦即１、須有情事變
      更；２、該情事變更須發生在契約成立之後，其效果完成以前；３、該情事變
      更須為當事人當時未預料；４、該情事變更之發生，係因不可歸責於當事人之
      事由所致；５、因該情事變更，依一般觀念認為如仍依當時之原有效果，即有
      顯失公平之情形外，仍應就增減給付之法律效果及應變更之原有法律效果，依
      客觀公平之標準判斷，亦即就當事人一方因該情事變更所受不相當之損害及他
      方所得不預期之利益，暨其他實際情形及彼此間之關係如何等情，於不失其法
      律關係給付之同一性，而為公平裁量其增減之給付分量或變更原有之法律效果
      。查系爭房屋係上訴人為張故縣長福興所承租，供作為首長官邸，並以張故縣
      長之任期為租賃期間一節，為兩造所不爭執。而張故縣長突於九十二年五月十
      八日病逝，此亦為兩造於簽約當時所不能預料，且非可歸責於兩造之事由所致
      。上訴人並主張：因系爭房屋作為張故縣長官邸之原因已不復存在，且依事務
      管理規則，無法挪作他用，倘若繼續承租系爭房屋，每月繼續支付二萬七千五
      百元，長達二年三個月之久，無異浪費公帑，故乃於九十二年六月二十五日，
      致函被告租賃契約自九十二年九月一日提前終止等語。被上訴人則抗辯：當初
      上訴人承租系爭房屋時，將所有牆面均打掉，回復原狀之費用至少三十萬元，
      更何況首長宿舍並非不可挪作他用，可作為代理縣長或現任縣長之官邸等語。
      又上訴人就系爭房屋回復原狀所需之費用為三十萬元，及至九十二年十二月十
      二日始歸還系爭房屋之鑰匙等情，並不爭執。是依據上訴人上開陳述，其提前
      終止契約所得減少給付之租金利益為七十七萬元（九十二年九月一日至九十四
      年十二月三十一日，共二十八個月，乘以每月二萬七千五百元，共七十七萬元
      ）；而被上訴人則須支付回復原狀之費用三十萬元，雖如提前終止契約被上訴
      人可另將系爭房屋可另行出租他人，然上訴人迄九十二年十二月十二日始歸還
      系爭房屋之鑰匙，又至本件訴訟確定租期已不滿一年，加上整修房屋及覓得下
      位承租人，依常情亦須相當期間，是被上訴人在原租期屆滿前，實無可能有多
      少房租收入足以抵銷原可收取租金之損失；故難認依一般觀念如系爭租約仍存
      續，即有顯失公平之情形，上訴人此部分主張亦無從准許。
（四）至上訴人所提依事務管理規則及行政院函，上訴人不得將作為首長宿舍之系爭
      房屋挪作他用一節，均為上訴人承辦本件之公務員在簽訂本件租賃契約前所明
      知。上訴人之承辦公務員竟事先疏未考慮規劃納入契約條文，事發後又未能妥
      適處理，取得被上訴人之諒解、同意，卻以此行政機關之內部規定，苛責被上
      訴人，實應負最大責任，自無足取。
（五）綜上所述，上訴人主張系爭租約業已終止，並請求確認兩造租賃關係自九十一
      年十月一日起不存在，及撤銷臺灣花蓮地方法院九十三年度執字第三九七三號
      強制執行事件所為執行程序，為無理由，不應准許。原審為上訴人敗訴之判決
      ，自無不合。上訴意旨指摘原判決不當，求予廢棄改判，為無理由，應予駁回
      。
四、本件事證已臻明確，兩造其餘主張、陳述及所提之證據暨攻擊防禦方法，核與本
    件判決之基礎不生影響，爰不一一詳予論述，併此敘明。
據上論結，本件上訴為無理由，依民事訴訟法第四百四十九條第一項、第七十八條，
判決如主文。
中　　　華　　　民　　　國　　九十四　　年　　　二　　　月　　　三　　　日
　　　　　　　　　　　　　　　　　　審判長法官　吳　鴻　章
                                　　　    法官　黃　永　祥
                                          法官　林　德　盛
右正本係照原本作成。
本件不得上訴。
                                    法院書記官　劉　夢　蕾
中　　　華　　　民　　　國　　九十四　　年　　　二　　　月　　　三　　　日
